【裁判字號】    98,訴,529
【裁判日期】    980630
【裁判案由】    違反毒品危害防制條例
【裁判全文】
臺灣屏東地方法院刑事判決               98年度訴字第529號
公  訴  人  臺灣屏東地方法院檢察署檢察官
被      告  甲○○
                      2
上列被告因違反毒品危害防制條例案件，經檢察官提起公訴（98
年度毒偵字第318 號），茲因被告就被訴事實為有罪之陳述，經
告知簡式審判程序意旨，並聽取公訴人及被告之意見後，本院合
議庭裁定由受命法官獨任依簡式審判程序審理，判決如下：
    主  文
甲○○施用第一級毒品，累犯，處有期徒刑壹年肆月。扣案沾黏
海洛因成分之注射針筒壹支、夾鏈袋壹只均沒收銷燬之。
    事  實
一、甲○○有多次犯罪經法院判刑確定之紀錄，最近一次經徒刑
    執行完畢係因兩次施用第一級毒品而違反毒品危害防制條例
    案件，經本院96年度訴字第819 號判處有期徒刑9 月、9 月
    ，應執行有期徒刑1 年4 月確定，於民國96年10月29日入監
    執行，97年10月30日期滿出監執行完畢。
二、又其前因初犯施用毒品案件，經本院89年度毒聲字第2359號
    裁定令入勒戒處所施予觀察、勒戒，於89年10月8 日入所執
    行，因有繼續施用毒品傾向，經本院89年度毒聲字第2601號
    裁定令入戒治處所施予強制戒治，89年11月22日轉入執行，
    嗣因無繼續施用毒品傾向，經本院90年度毒聲字第550 號裁
    定停止戒治，於90年4 月13日出所付保護管束，90年11月12
    日因期滿未經撤銷停止戒治而執行完畢，旋於5 年內已經再
    犯施用毒品案件，經本院93年度訴字第451 號判處有期徒刑
    8 月確定並入監執行而追訴處罰完畢。
三、詎其經前開有期徒刑執行完畢後5 年內，仍不知悔改，復基
    於施用第一級毒品之犯意，於98年2 月16日晚間9 時許，在
    其位於屏東縣內埔鄉○○村○○路○段92號之2 之住處內，
    以注射方式施用第一級毒品海洛因1 次，旋為其母邱瓊瑩發
    現報警至上址查獲，扣得注射針筒1 支、夾鏈袋1 只，經採
    尿送驗呈嗎啡即海洛因經人體水解代謝產物陽性反應。
四、案經屏東縣警察局內埔分局報告臺灣屏東地方法院檢察署檢
    察官偵查起訴。
    理  由
一、前揭施用第一級毒品海洛因之犯罪事實，業據被告甲○○於
    本院審理時自承不諱，並經證人即其母邱瓊瑩在警詢中證述
    綦詳，復有扣案注射針筒1 支、夾鏈袋1 只在卷，經本院囑
    託高雄醫學大學附設中和紀念醫院以氣相層析質譜儀法（GC
    ／MS）等科學方法就該針筒進行檢驗結果，呈海洛因陽性反
    應，有該院98年5 月27日編號0000-000號檢驗報告附卷可憑
    ，另就夾鏈袋部分亦經承辦警員以臺灣尖端生技醫藥股份有
    限公司生產之簡易快速篩檢試劑驗得呈嗎啡陽性反應，有初
    步檢驗報告附卷可憑，又其前揭時地經查獲後，經採尿送臺
    灣檢驗科技股份有限公司以氣相層析質譜儀法（GC／MS）檢
    驗結果，亦呈嗎啡即海洛因經人體代謝之產物陽性反應，有
    該公司98年3 月17日，編號KＺ000000000000號濫用藥物尿液
    檢驗報告在卷，乃鑑定機關本於專業知識暨以精密儀器測試
    所得之結論，自可憑信。被告甲○○自白施用海洛因，堪信
    與事實相符。
二、按施用第一級、第二級毒品為犯罪行為，毒品危害防制條例
    第10條定有處罰明文。故施用第一級、第二級毒品者，依前
    揭規定本應科以刑罰。惟基於刑事政策，對合於一定條件之
    施用者，則依同條例第20條、第23條之規定，施以觀察、勒
    戒及強制戒治之保安處分。又毒品危害防制條例於92年7 月
    9 日修正公布，自93年1 月9 日施行，其中第20條、第23條
    將施用毒品之刑事處遇程序，區分為「初犯」及「五年內再
    犯」、「五年後再犯」。依其立法理由之說明：「初犯」，
    經觀察、勒戒或強制戒治後，應為不起訴處分或不付審理之
    裁定；經觀察、勒戒或強制戒治執行完畢釋放後，「五年內
    再犯」者，因其再犯率甚高，原實施之觀察、勒戒及強制戒
    治既已無法收其實效，爰依法追訴或裁定交付審理。至於經
    觀察、勒戒或強制戒治執行完畢釋放後，「五年後再犯」者
    ，前所實施之觀察、勒戒或強制戒治已足以遮斷其施用毒品
    之毒癮，為期自新及協助其斷除毒癮，仍適用「初犯」規定
    ，先經觀察、勒戒或強制戒治之程序。從而依修正後之規定
    ，僅限於「初犯」及「五年後再犯」2 種情形，始應先經觀
    察、勒戒或強制戒治程序。倘被告於五年內已再犯，經依法
    追訴處罰，縱其第三次（或第三次以上）再度施用毒品之時
    間，在初犯經觀察、勒戒或強制戒治執行完畢釋放五年以後
    ，已不合於「五年後再犯」之規定，且因已於「五年內再犯
    」，顯見其再犯率甚高，原實施觀察、勒戒或強制戒治，已
    無法收其實效，即應依該條例第10條處罰，最高法院97年度
    第5 次刑庭會議決議參照。
三、被告甲○○前因初犯施用毒品案件，經本院89年度毒聲字第
    2359號裁定令入勒戒處所施予觀察、勒戒，於89年10月8 日
    入所執行，因有繼續施用毒品傾向，經本院89年度毒聲字第
    2601號裁定令入戒治處所施予強制戒治，89年11月22日轉入
    執行，嗣因無繼續施用毒品傾向，經本院90年度毒聲字第55
    0 號裁定停止戒治，於90年4 月13日出所付保護管束，90年
    11月12日因期滿未經撤銷停止戒治而執行完畢，旋於5 年內
    已經再犯施用毒品案件，經本院93年度訴字第451 號判處有
    期徒刑8 月確定並入監執行而追訴處罰完畢，有臺灣高等法
    院被告前案紀錄表、臺灣屏東地方法院檢察署刑案資料查註
    紀錄表、全國施用毒品案件紀錄表、受觀察勒戒人毒品及前
    科紀錄簡列表各1 份在卷可按，其經強制戒治執行完畢，5
    年內已經再犯施用毒品而經追訴處罰，則本件施用第一級毒
    品海洛因之犯罪事證已臻明確，應依法論科。
四、按海洛因為毒品危害防制條例第2 條第2 項第1 款規定之第
    一級毒品，除法律另有規定者外，不得持有、施用。核被告
    甲○○所為，係犯毒品危害防制條例第10條第1 項之施用第
    一級毒品罪。其因施用而持有海洛因之低度行為，應為施用
    之高度行為所吸收，不另論罪。又其前因兩次施用第一級毒
    品而違反毒品危害防制條例案件，經本院96年度訴字第819
    號判處有期徒刑9 月、9 月，應執行有期徒刑1 年4 月確定
    ，於96年10月29日入監執行，97年10月30日縮刑期滿出監執
    行完畢，有臺灣高等法院被告前案紀錄表及臺灣屏東地方法
    院檢察署刑案資料查註紀錄表各1 份在卷可按，其5 年之內
    再因故意犯有期徒刑以上刑之本罪，為累犯，應依法加重其
    刑。
五、爰審酌被告甲○○為63年8 月21日出生、受有高中肄業教育
    程度之人，有警詢年籍等資料附卷可參，並據其在本院審理
    時自陳在卷，本件犯罪時年34歲，如日中天，卻不知進取，
    前案紀錄除上開構成施用毒品訴追條件及累犯之要件，不再
    重複評價者外，尚有：(一)93年間因施用第一級毒品而違反毒
    品危害防制條例案件，經本院93年度訴字第451 號判處有期
    徒刑8 月確定，於93年9 月29日入監執行，94年5 月21日縮
    刑期滿出監執行完畢；(二)95年間因持有第一級毒品而違反毒
    品危害防制條例案件，經臺灣高雄地方法院95年度簡字第20
    50號判處有期徒刑6 月確定，於95年8 月7 日入監執行，96
    年2 月7 日期滿出監執行完畢，有臺灣高等法院被告前案紀
    錄表及臺灣屏東地方法院檢察署刑案資料查註紀錄表各1 份
    在卷可按，素行不良，茲就其施用毒品之犯罪類型，雖有認
    為僅屬自戕行為，並未涉侵害他人法益者，惟姑不論此見與
    我國現行刑事立法除就行為人藉自殘行為達到其他侵害國家
    、社會法益結果之目的，而在相關特別立法如妨害兵役治罪
    條例等特別法中定以處罰之規定外，向不加罰於單純自殘，
    甚或自殺行為所表彰之規範體系價值觀念相左，況毒品危害
    防制條例第10條所規定對施用毒品行為之處罰，其法定刑猶
    相當，或更甚（如施用第一級毒品罪）於刑法中關於故意「
    傷害他人」規定罪責，舉輕明重，足徵其規範保護之法益，
    原不在該「自戕」行為本身所造成行為人個人身體健康之有
    形侵害。蓋民主法治國家之所異於獨裁、集權社會，其國家
    政策、社會發展，均取決於以全體公民個人意志累積形成之
    群體意志，凡公民不分性別、學歷、職業、貧富、愚智，任
    由鴻儒碩彥至販夫走卒，其個人意志之表現就群體意志決定
    之形成，均屬等值，直接影響國家、社會整體之命運，至關
    重要，則個人基於自主、健全意思所表現之公民意志，不分
    良窳，均應尊重，然若有藉不正手段影響他人或自陷個人健
    全自主意志不能正常形成、表現者，不僅直接侵蝕公民群體
    意志形成之基礎，迫令其他自重慎行大眾均須承受建立在該
    不健全基礎形成之公共政策、社會生活品質之結果，對於國
    家、社會法益及人民全體利益，猶已構成危害，是如投票受
    賄罪所規範者，即在禁止公民匯集個人自主意志以形成群體
    意志之過程受不當影響及控制，即為適例。今毒品除可對個
    人身體健康造成有形傷害外，就人之身體及精神形成高度成
    癮性及依賴性，猶足以抑制個人表現其本於心性能力所為自
    主意志之決定，並進而造成群體意志表現遭不當扭曲之危險
    ，直接影響國家、社會之發展，侵害至鉅，斷非僅止於個人
    健康之危害，被告甲○○迭因施用毒品而經觀察、勒戒、強
    制戒治及刑之執行矯治，卻仍重蹈覆轍，除徵其守法觀念薄
    弱，堪認已施用毒品成習，積重難返，對其個人身心、家庭
    及國家、社會之危害非輕，並考量其犯罪施用毒品之情節，
    查獲器具之種類及數量，及其犯罪經查獲後，尚能坦認犯行
    ，態度尚可等一切情狀，量處如主文所示之刑，並定其應執
    行之刑，以資儆懲。
六、扣案注射針筒1 支、夾鏈袋1 個因被告甲○○持以供施用、
    持有毒品犯罪使用而為其成分所沾黏，依法務部調查局93年
    3 月19日調科壹字第09300113060 號函文意旨，顯已析離不
    易，應與所盛裝、沾黏之毒品併同處分，依毒品危害防制條
    例第18條第1 項前段，沒收銷燬之。
據上論斷，應依刑事訴訟法第273 條之1 第1 項、第299 條第1
項前段，毒品危害防制條例第10條第1 項、第18條第1 項前段，
刑法第11條、第47條第1 項，判決如主文。
本案經檢察官簡志祥到庭執行職務
中    華    民    國    98    年    6     月    30    日
                    刑事第二庭  法  官  陳松檀
以上正本證明與原本無異。
如不服本判決應於收受本判決送達後10日內向本院提出上訴書狀
，其未敘述上訴理由者，並得於提起上訴後20日內向本院補提理
由書狀（均須按他造當事人之人數附繕本）「切勿逕送上級法院
」。
中    華    民    國    98    年    6     月    30    日
                                書記官  黃佳惠
附錄本件判決引用之法條：
毒品危害防制條例第10條
施用第一級毒品者，處6 月以上5 年以下有期徒刑。
施用第二級毒品者，處3 年以下有期徒刑。


司法院資訊處製作；財團法人民間司法改革基金會備份。
